臺灣高雄地方法院刑事判決　　　　　　　100年度訴字第135號
公　訴　人　臺灣高雄地方法院檢察署檢察官
被　　　告　劉明泉
上列被告因違反毒品危害防制條例案件，經檢察官提起公訴（99
年度毒偵字第5521號），本院判決如下：
    主  文
劉明泉施用第一級毒品，累犯，處有期徒刑壹年陸月。
    事  實
一、劉明泉前於民國95年間因施用毒品案件，經本院以95年度毒
    聲字第2051號裁定送觀察、勒戒後，認無繼續施用毒品之傾
    向，於96年2 月8 日觀察、勒戒執行完畢釋放，並經臺灣高
    雄地方法院檢察署檢察官於96年2 月6 日以96年度毒偵字第
    66號為不起訴處分確定；復因施用毒品案件，經本院以96年
    度訴字第3455號各判處有期徒刑7 月、7 月，以97年度訴字
    第398 號各判處有期徒刑7 月、7 月，另因竊盜案件，經本
    院以97年度審簡字第1677號判處有期徒刑6 月，嗣上開5 罪
    經本院以98年度審聲字第922 號裁定應執行有期徒刑2 年5
    月確定，於98年7 月3 日縮刑期滿假釋出監付保護管束，於
    99年3 月4 日未經撤銷假釋視為執行完畢。詎猶不知戒絕毒
    癮，明知海洛因業經毒品危害防制條例第2 條第2 項第1 款
    明定為第一級毒品，不得非法施用，竟基於施用第一級毒品
    海洛因之犯意，於99年8 月3 日凌晨2 時10分經警採尿時起
    回溯96小時內之某時許，在不詳處所，以不詳方式施用第一
    級毒品海洛因1 次；嗣於99年8 月3 日凌晨2 時許，在屏東
    縣里港鄉○○路○○道路上，因其形跡可疑經警攔檢盤查，
    並徵得其同意採集尿液送驗後，鑑驗結果呈嗎啡、可待因陽
    性反應，始查悉上情。
二、案經屏東縣政府警察局里港分局報告臺灣高雄地方法院檢察
    署檢察官偵查起訴。
    理  由
壹、程序方面：
一、按法院或檢察官得囑託醫院、學校或其他相當之機關、團體
    為鑑定，或審查他人之鑑定，並準用刑事訴訟法第203 條至
    第206 條之1 規定；其須以言詞報告或說明時，得命實施鑑
    定或審查之人為之，同法第159 條第1 項、第208 條第1項
    分別定有明文。是法院或檢察官依刑事訴訟法第208 第1項
    之規定，囑託鑑定機關所出具之鑑定報告，應屬刑事訴訟法
    第206 條第1 項之鑑定報告，為同法第159 條第1 項所稱「
    法律有規定者」之傳聞法則例外情形，自有證據能力；又司
    法警察機關調查中之案件，為因應實務上，或因量大、或有
    急迫之現實需求，併例行性當然有鑑定之必要者，例如毒品
    之種類與成分、尿液之毒品反應，或者槍彈有無殺傷力等鑑
    定，基於檢察一體原則，得由該管檢察長對於轄區內之案件
    ，以事前概括選任鑑定人或囑託鑑定機關、團體之方式，俾
    便轄區內之司法警察官、司法警察對於調查中之此類案件，
    得即時送請先前已選任之鑑定人或囑託之鑑定機關、團體實
    施鑑定，以求時效（法務部92年9 月1 日法檢字第09200350
    83號函參照），此種由檢察機關概括選任鑑定人或概括囑託
    鑑定機關、團體，再轉知司法警察官、司法警察於調查犯罪
    時參考辦理之作為，法無明文禁止，係為因應現行刑事訴訟
    法增訂傳聞法則及其例外規定之實務運作而為；故此種由司
    法警察官、司法警察依檢察官所概括選任之鑑定人或囑託鑑
    定機關、團體所為之鑑定結果，與檢察官選任或囑託為鑑定
    者，性質上並無差異，同具有證據能力（參見最高法院96年
    度臺上字第2860號判決意旨）。準此，無論係檢察官直接囑
    託或為概括指定由警察機關逕送鑑定，該受囑託鑑定機關所
    出具之鑑定報告，均屬刑事訴訟法第206 條第1 項之鑑定報
    告，為傳聞法則之例外，亦應有證據能力。查卷附臺灣檢驗
    科技股份有限公司濫用藥物實驗室於民國99年8 月25日出具
    之被告劉明泉濫用藥物尿液檢驗報告（見警卷第13頁）、正
    修科技大學超微量研究科技中心於99年12月23日出具之被告
    劉明泉尿液檢驗報告（見本院審訴卷第29頁，訴字卷第24頁
    ）及高雄市立凱旋醫院於100 年7 月27日出具之濫用藥物成
    品檢驗鑑定書（見本院訴字卷第82至88頁），分係臺灣高雄
    地方法院檢察署檢察官依前述規定及作業程序概括指定直接
    囑託或概括指定由屏東縣警察局里港分局將所採集之尿液，
    或由本院直接將所採集之被告尿液及被告所提供之藥品，分
    別送交各該鑑定機關進行鑑定，依前揭規定及說明，自屬傳
    聞證據法則之例外，應具有證據能力。
二、次按被告以外之人於審判外之陳述，雖不符刑事訴訟法第
    159 條之1 至第159 條之4 之規定，而經當事人於審判程序
    同意作為證據，法院審酌該言詞陳述或書面陳述作成時之情
    況，認為適當者，亦得為證據；又當事人、代理人或辯護人
    於法院調查證據時，知有第159 條第1 項不得為證據之情形
    ，而未於言詞辯論終結前聲明異議者，視為有前項之同意，
    刑事訴訟法第159 條第1 項、第159 條之5 分別定有明文。
    查本判決所引用屬於傳聞證據之部分，均已依法踐行調查證
    據程序，且當事人於審判程序亦同意作為證據，而經本院審
    酌證據資料作成時之情況，並無違法不當及證明力明顯過低
    之瑕疵，亦無依法應排除其證據能力之情形，認以之作為證
    據應屬適當，故自有證據能力。
貳、實體方面：
一、訊據被告劉明泉固坦承案發時經警採驗尿液為其所親自排放
    並封存，對採尿過程亦無意見，惟矢口否認有何施用第一級
    毒品海洛因之犯行，辯稱：伊於案發當時有長期服用治療感
    冒、腰痛等藥物，且有前往署立旗山醫院接受美沙酮治療，
    故其尿液檢驗結果呈現海洛因陽性反應，應係服用前揭藥物
    所造成，伊並無施用毒品云云，經查：
(一)、本件係經被告同意後方始採尿送驗，其於採尿前即由員警提
    供乾淨空瓶並親自檢查，俟確認無誤後，始由員警陪同前往
    廁所採集尿液，以免被告在尿液裡面摻水作假。採尿過程中
    ，集尿瓶都由被告親自拿取，等尿液量足夠後，始由被告親
    自捺印封存，有被告親筆簽名及按捺指印之警訊筆錄在卷可
    考（見警卷第7 頁），堪認被告之採尿程序合乎法律規定，
    先予敘明。
(二)、次按海洛因係嗎啡經化學合成之半人工合成品，毒性倍於嗎
    啡，其經吸食或施打入人體，經新陳代謝作用又分解成嗎啡
    ，故海洛因在進入人體後，均以嗎啡型態排於尿液中，故於
    吸食或施打海洛因者尿液中，可檢出嗎啡陽性反應，業經憲
    兵司令部80年5 月7 日以（80）鑑驗字第1746號函示在案；
    又施用海洛因後24小時內經由尿液排出之量可達使用劑量之
    80% ，施用甲基安非他命後24小時內，約有施用劑量之70%
    由尿中排出，該2 種毒品於尿液中排出之最長時限，受施用
    劑量、施用方式、個人體質及代謝情況等因素影響，因個案
    而異，一般可檢出之最長時間為海洛因服用後2 至4 天，甲
    基安非他命1 至5 天等情，復有行政院衛生署管制藥品管理
    局91年10月3 日管檢字第110436號函敘甚明。再按目前常用
    之尿液甲基安非他命或嗎啡篩檢方式，包括酵素免疫分析法
    （EIA  ）、薄層色層分析法（TLC  ）及放射免疫分析法（
    RIA ），文獻報告中，確實有藥物交叉反應，可在尿液測試
    中產生偽陽性之甲基安非他命或嗎啡反應，但利用精密的儀
    器分析，將可排除偽陽性之可能，而得到正確的答案；在良
    好的操作條件下，以氣相層析質譜儀作藥物及其代謝產物之
    定性及定量分析檢驗，幾乎不會有偽陽性反應產生，亦即如
    尿液中未含有煙毒之反應者，即不可能產生因藥物所引起之
    偽陽性反應，已屬週知事實〔行政院國軍退除役官兵輔導委
    員會榮民總醫院以83年4 月7 日（83）北總內字第03059 號
    函、行政院衛生署藥物管制藥品管理局92年6 月20日管檢字
    第092000 4713 號函參照〕。本案被告遭查獲時，經警採集
    其尿液檢體送驗後，經臺灣檢驗科技股份有限公司先以酵素
    免疫分析法（ＥＩＡ）初步檢驗後，再以氣相層析質譜儀法
    （ＧＣ／ＭＳ）確認檢驗，均呈可待因、嗎啡陽性反應一節
    ，有卷附上揭濫用藥物檢驗報告可憑（見警卷第13頁），嗣
    經本院於審理時將被告於上開日期所採集之尿液檢體備份再
    度送交鑑驗後，經正修科技大學超微量研究科技中心先以酵
    素免疫分析法（ＥＩＡ）初步檢驗、再以氣相層析質譜儀法
    （ＧＣ／ＭＳ）確認檢驗後，仍呈現可待因、嗎啡陽性反應
    ，有卷附正修科技大學超微量研究科技中心99年12月23日尿
    液檢驗報告可稽（見本院審訴卷第29頁）。是依上述說明可
    知，本件被告尿液檢體先後經不同檢驗機構以氣相層析質譜
    儀法進行檢驗結果，既均呈現海洛因代謝物陽性反應，自可
    排除偽陽性反應產生之可能。
(三)、被告雖辯稱：案發時曾長期服用治療感冒、腰痛等藥物，且
    有接受美沙酮治療，上開檢驗結果所呈現之海洛因代謝物陽
    性反應，應係服用上開藥物所致云云，並於本院審理時提出
    品名、藥效均不詳之藥錠及包裝盒等藥品，據以證明其平時
    有施用上開藥物之事實，然經本院依職權將該等藥碇及包裝
    盒藥等藥品送交鑑定後，經鑑驗機關即高雄市立凱旋醫院先
    後以化學呈色法進行初步篩檢及以氣相層析質譜儀進行確認
    分析後，上開藥品均未檢出含有海洛因成分一節，有卷附高
    雄市立凱旋醫院100  年7 月27日濫用藥物成品檢驗鑑定書7
    紙存卷可參（見本院卷第82至88頁）；至美沙酮雖為第二級
    管制藥品，依據「Disposition    of   Toxic   Drugsand
    Chemica- ls in Man」一書第五版記述，口服美沙酮快速被
    人體吸收，24小時內約有施用劑量之20% 至60% 由尿液排出
    ，其中排出成分包括美沙酮原態及其代謝物EDDP、EMDP等，
    惟未包含嗎啡、可待因、甲基安非他命、安非他命或可代謝
    成嗎啡、可待因、甲基安非他命、安非他命等成分，如僅服
    用替代療法之美沙酮後，於尿液中不致檢出嗎啡、甲基安非
    他命及安非他命等成分之陽性反應，亦據行政院衛生署管制
    藥品管理局97年7 月31日管檢字第0970007432號函釋明確（
    見本院卷第89頁）。職是，即令被告平時確有施用上開藥品
    之情形，亦與上開尿液檢驗結果所呈現之海洛因代謝物陽性
    反應無涉。
二、按犯毒品危害防制條例第10條之罪，經觀察、勒戒後，認無
    繼續施用毒品之傾向，應即釋放，並為不起訴處分；認有繼
    續施用毒品之傾向者，應由檢察官聲請法院裁定令入戒治處
    所施以強制戒治，至無繼續戒治之必要，強制戒治期滿，應
    即釋放，由檢察官為不起訴處分。經觀察勒戒、強制戒治執
    行完畢釋放後，5 年內再犯第10條之罪，依93年1 月9 日修
    正施行之毒品危害防制條例第23條第2 項規定意旨，應由檢
    察官偵查起訴。又依修正後之規定，僅限於「初犯」及「5
    年後再犯」二種情形，始應先經觀察、勒戒或強制戒治程序
    。倘被告於5 年內已再犯，經依法追訴處罰，縱其第3 次（
    或第3 次以上）再度施用毒品之時間，在初犯經觀察、勒戒
    或強制戒治執行完畢釋放5 年以後，已不合於「5 年後再犯
    」之規定，且因已於「5 年內再犯」，顯見其再犯率甚高，
    原實施觀察、勒戒或強制戒治，已無法收其實效，即應依該
    條例第10條處罰（最高法院97年度第5 次刑事庭會議決議參
    照）。查被告前因施用毒品案件，經本院以95年度毒聲字第
    2051號裁定送觀察、勒戒後，認無繼續施用毒品之傾向，於
    96年2 月8 日觀察、勒戒執行完畢釋放，並經臺灣高雄地方
    法院檢察署檢察官於96年2 月6 日以96年度毒偵字第66號為
    不起訴處分確定，復因施用毒品案件，經本院分別以96年度
    訴字第3455號各判處有期徒刑7 月、7 月，以97年度訴字第
    398 號各判處有期徒刑7 月、7 月等情，有卷附臺灣高等法
    院被告前案紀錄表、施用毒品案件紀錄表各1 份可佐（見偵
    卷第7 至8 頁，本院卷第70至73頁）。因被告於觀察勒戒執
    行完畢後，業於5 年內再犯毒品危害防制條例第10條之罪並
    經執行完畢，且於前揭所示之時間再度施用海洛因，是本件
    被告施用第一級毒品之犯行，事證明確，堪予認定，應予依
    法論科。
三、論罪科刑：
    查海洛因屬毒品危害防制條例第2 條第2 項第1 款所稱之第
    一級毒品，不得持有、施用。被告竟持之以施用，核其所為
    ，係犯毒品危害防制條例第10條第1 項施用第一級毒品罪，
    其為施用而持有海洛因之低度行為，應為施用之高度行為所
    吸收，不另論罪。被告有如犯罪事實欄所揭之犯罪前科及執
    行情形，有上開臺灣高等法院被告前案紀錄表1 份在卷可查
    ，其於上開有期徒刑執行完畢後5 年內，故意再犯本件有期
    徒刑以上之罪，為累犯，應依刑法第47條第1 項之規定加重
    其刑。爰審酌被告前因施用毒品案件，經送觀察勒戒、強制
    戒治執行完畢後，復有多次施用毒品前科等情，有卷附臺灣
    高等法院被告前案紀錄表、臺灣高雄地方法院檢察署刑案資
    料查註紀錄表、全國施用毒品案件紀錄表各1 分可佐（見偵
    卷第4 至7 頁，本院卷第70至73頁），其歷經上開觀察勒戒
    、強制戒治及偵審程序後，猶繼續施用毒品不輟，顯見其欠
    缺戒除毒品之決心，且犯後猶圖合理化犯行，一再飾詞推卸
    為服用其他藥劑所致，甚且於本院審理中提出為數眾多、來
    源不明之藥品供鑑驗，徒耗司法資源，足徵毫無悔改之意，
    實屬不該，惟念施用毒品乃自戕一己之身體健康，尚未害及
    他人，暨兼衡其犯罪之動機、手段、目的等一切情狀，爰量
    處如主文所示之刑，以示懲儆
據上論斷，應依刑事訴訟法第299 條第1 項前段，毒品危害防制
條例第10條第1 項，刑法第11條前段、第47條第1 項，判決如主
文。
本案經檢察官郭來裕到庭執行職務。
中    華    民    國     100    年    10   月    20   日
                  刑事第十九庭  審判長法  官  陳志銘
                                      法  官  陳松檀
                                      法  官  鄭子文
以上正本證明與原本無異。
如不服本判決應於收受判決後10日內向本院提出上訴書狀，並應
敘述具體理由。其未敘述上訴理由者，應於上訴期間屆滿後20日
內向本院補提理由書(均須按他造當事人之人數附繕本)「切勿逕
送上級法院」。
中    華    民    國     100    年    10   月    20   日
                                      書記官  王立山
附錄本案論罪科刑法條：
毒品危害防制條例第10條第1項
施用第一級毒品者，處 6 月以上 5 年以下有期徒刑。